---
title: "work"
format: pptx
---

## Data

```{r}
library(tidyverse)
library(readxl)
library(dynlm)
dat<-read_excel('plan.xlsx',sheet='SEKI')
dat2<-dat|>select(gmr,chn,usa,bi,fed,rate,xr)

plot.ts(dat2)
```

## PDB co-movement

```{r}
lm(data=dat,pdbmr~chn+usa)|>summary()
```

## Situasi Makro

```{r}
lm(data=dat,pdbmr~xr+bi+fed)|>summary()
```

## Gabungan

```{r}
lm(data=dat,pdbmr~chn+usa+xr+bi+fed)|>summary()
```

## PDB non-migas

- PDB non-migas bergerak bersamaan dengan secara negatif dengan PDB RRT, positif dengan PDB USA. Artinya:

    - Pertumbuhan RRT berhubungan terbalik dengan manufaktur Indonesia. Menguntungkan sektor komoditas namun menjadi kompetisi impor bagi manufaktur non-migas
    
    - USA sebagai main buyer produk manufaktur Indonesia merupakan ekonomi yang sangat penting.
    
- Kedua wilayah ini merupakan faktor yang signifikan terhadap kinerja manufaktur.

## PDB non-migas {.m}

- Situasi makro sangat berpengaruh terhadap kinerja sektor manufaktur

- Nilai tukar berpengaruh signifikan dan positif, artinya rupiah yang **melemah** baik untuk pertumbuhan manufaktur secara umum.

    - rupiah yang lemah memberikan competitive advantage karena harga produk Indonesia jadi relatif murah
    
- bi-rate berpengaruh signifikan negatif, sementara fed rate positif.

    - pinjaman murah penting utk manufaktur terutama yang capital intensive
    
- fed rate tinggi -> USD mahal relatif thd rupiah -> barang Indonesia jadi kompetitif.

## Caveats

- akan dicoba utk data kuartalan

- belum ada treatment time-series (spurious relationship masih mungkin)

- tapi yang jelas, utk Kemenperin, situasi global sangat penting diperhitungkan dalam memperhitungkan ketercapaian indikator kinerja kementerian,

## Share PDB

variable (all real) | 22 |	23 |	24 |	25 |	26	| 27	| 28	| 29 |
| ------ | --- | --- | --- | --- | --- | --- | --- | --- |
Kontribusi industri non-migas |	18.66 |	18.60 |	17.9 |	18.15 |	18.71 |	19.26 |	19.81 |	20.36 |
PDB industri non migas |  11,710,248 | 	  12,301,394 | 	  13,521,476 | 	  14,191,352 | 	  14,664,180 | 	  15,187,043 | 	  15,751,722 | 	  16,360,728 | 
Pertumbuhan industri non-migas | - |	4.69 |	5.80 |	6.42 |	6.52 |	6.61 |	6.68 |	6.75 |
pertumbuhan PDB | - |	5.05 |	9.92 |	4.95 |	3.33 |	3.57 |	3.72 |	3.87 |

## Share {.m}

- Supaya target pertumbuhan manufaktur non-migas rata-rata di atas 6% DAN kontribusi yang ada di sekitar 18-20%, maka pertumbuhan ekonomi secara umum harus rendah.

- Untuk memastikan bahwa target pertumbuhan manufaktur non-migas dan kontribusi sesuai dengan KIN, maka pertumbuhan ekonomi harus di bawah 4%, jauh di bawah rancangan teknokratik RPJMN di 5,6-6,1%. 

- Artinya, desain indikator makro sebagai sasaran kinerja sudah salah dari awal. Indikator kontribusi per PDB menginstitusionalkan pemikiran ”zero-sum game” untuk Kementerian/Lembaga (supaya saya naik, maka yang harus turun).

## Bias growth {.m}

- seperti kasus China, Indonesia mengalami biased growth / dutch disease:

- Pertumbuhan China yg cepat membantu Indonesia di sektor komoditas -> strong exchange rate -> manufaktur menderita.

- bias growth: pertumbuhan yang cepat didorong 1 sektor, di sisi lain sektor lain melambat, bahkan mendapat kompetisi.

- Indonesia perlu menentukan apakah bias growth ini akan dibiarkan (tumbuh tapi fokus di sektor non-manufaktur).

- Jika semua sepakat bahwa fokus harus diarahkan ke manufaktur, barulah koordinasi kebijakan dilakukan agar bias growth against manufaktur bisa diubah, dan deindustrialisasi bisa diatasi.

## ket

| var | satuan | ket | source |
| --- | --- | ------------------ | ---- |
| pdbmr | milyar 2010 IDR | PDB riil manufaktur non-migas constant price | SEKI |
| chn | % | pertumbuhan PDB Republik Rakyat Tiongkok |
| usa | % | pertumbuhan PDB Amerika Serikat |
| xr | IDR/USD | nilai tukar rupiah terhadap dolar: naik berarti depresiasi |
| bi | % | policy rate Bank Indonesia |
| fed | % | policy rate Federal Reserve of USA |
